臺灣高等法院臺中分院刑事判決    　
                                 110年度金上訴字第1550號
上  訴  人
即  被  告  陳威銜


選任辯護人  季佩芃律師
上列上訴人因加重詐欺等案件，不服臺灣苗栗地方法院108年度
訴字第575號中華民國110年3月16日第一審判決（起訴案號：臺
灣苗栗地方檢察署108年度偵字第2297、2513、3607、4045、434
5、4900、4901、5161號；移送併辦案號：108年度少連偵字第52
號），提起上訴，本院判決如下：
    主    文
原判決關於丁○○犯如其附表三編號7至10部分暨定應執行刑部分
均撤銷。
丁○○犯如附表甲編號1至4所示之罪，處如附表甲編號1至4所示之
刑及沒收。
其他上訴駁回（即原判決附表三編號11部分）。
上開撤銷改判部分所處之刑與上訴駁回部分所處之刑，應執行有
期徒刑壹年玖月。沒收部分併執行之。
    犯罪事實
一、丁○○（通訊軟體微信暱稱「巧志」）於民國108年5月間加入
    李念瑾（微信暱稱「小太陽」，所犯加重詐欺等犯行，經原
    審法院判處罪刑確定）、陳志文（微信暱稱「財發發」，由
    原審法院另行審結）、羅修庭（微信暱稱「狗蛋」，由原審
    法院另行審結）及其他真實姓名年籍不詳之成年人所組成3
    人以上，以實施詐術為手段，具有持續性、牟利性之有結構
    性詐欺集團犯罪組織（下稱本案詐欺集團），由李念瑾、陳
    志文擔任車手，負責持人頭帳戶金融卡領取詐欺所得贓款，
    丁○○擔任車手頭，負責交付人頭帳戶金融卡與車手、收取車
    手領取之詐欺所得贓款並上繳與「水房」，羅修庭則擔任「
    水房」，負責向車手頭收取詐欺所得贓款並上繳予詐欺集團
    上手。丁○○參與本案詐欺集團期間，即與李念瑾、陳志文、
    羅修庭及本案詐欺集團所屬成員共同意圖為自己不法之所有
    ，基於三人以上共同詐欺取財、隱匿詐欺所得去向之洗錢犯
    意聯絡，由該集團不詳成員，於附表甲各編號所示時間，以
    附表甲各編號所示之詐欺方式，向附表甲所示甲○○、戊○○○
    、乙○○、己○○、丙○○等5人施行詐術，致其等陷於錯誤，分
    別於附表甲各編號所示之匯款/轉帳時間，匯款或轉帳如附
    表甲各編號所示之金額至附表甲各編號所示人頭帳戶，其中
    附表甲編號2部分轉入之款項，由陳志文於附表甲編號2所示
    提領時間、地點，提領如附表甲編號2所示之金額後，交予
    丁○○，欲由丁○○轉交該詐欺集團不詳成員上繳回集團，以此
    迂迴層轉之方式製造金流斷點，致無從追查前揭犯罪所得去
    向，而隱匿詐欺犯罪所得；附表甲編號1、4部分轉入之款項
    ，因丁○○尚未及將金融卡交與車手提領即於108年5月6日16
    時10分許為警逮捕查獲（詳後述），款項尚未遭領出，未實
    際形成金流斷點，未能以此方式隱匿詐欺犯罪所得之去向，
    而洗錢未遂；附表甲編號3部分匯入之款項，李念瑾甫提領
    其中6萬元，即於108年5月6日15時40分許，在苗栗縣○○市○○
    路00號合作金庫銀行頭份分行前，因警員見其在所提領之自
    動櫃員機前形跡可疑，上前盤查，而為警當場查獲，當場查
    扣附表乙編號3所示人頭帳戶金融卡1張、現金6萬元及APPLE
    廠牌IPHONE行動電話1支，致未能形成金流斷點，而洗錢未
    遂；附表甲編號5部分，丙○○轉帳之前，丁○○即已為警逮捕
    查獲，丁○○與所屬詐欺集團對此部分詐欺款項無實際上管領
    能力，而詐欺取財未遂。李念瑾為警查獲後，警員在附近加
    強盤查，嗣於108年5月6日16時10分許，在苗栗縣○○市○○路0
    00號前查獲丁○○，當場在丁○○身上扣得如附表乙編號1所示
    之現金9萬9,000元（含附表甲編號2部分陳志文所交付之詐
    欺所得贓款7萬9,000元）、附表乙編號2所示之行動電話1支
    及附表乙編號3至12所示之金融卡10張；於同日16時25分許
    ，為警在苗栗縣○○市○○路000號前查獲陳志文，並扣得工作
    手機1支（無SIM卡），而查獲上情。
二、案經苗栗縣警察局頭份分局報告臺灣苗栗地方檢察署檢察官
    偵查起訴及移送併辦。
    理    由
一、程序方面：
  ㈠本院審理範圍：
　　刑事訴訟法第348條於110年6月16日修正公布、同年月18日
    施行，修正後該條規定「上訴得對於判決之一部為之。對於
    判決之一部上訴者，其有關係之部分，視為亦已上訴。但有
    關係之部分為無罪、免訴或不受理者，不在此限。上訴得明
    示僅就判決之刑、沒收或保安處分一部為之。」且依其立法
    理由：「本項但書所稱『無罪、免訴或不受理者』，並不以在
    主文內諭知者為限，即第一審判決就有關係之部分於理由內
    說明不另為無罪、免訴或不受理之諭知者，亦屬之」。另同
    日修正公布、施行之刑事訴訟法施行法第7條之13前段規定
    ：「中華民國110年5月31日修正通過之刑事訴訟法施行前，
    已繫屬於各級法院之案件，於施行後仍適用修正前刑事訴訟
    法第348條規定」。上述「已繫屬於各級法院」之文義，應
    解釋為：應否適用新法規定以決定當事人上訴之範圍，應以
    該案件在新法修正施行前是否已經繫屬於各上訴審法院（即
    第二審、第三審法院）而定。倘新法修正施行時，第一審尚
    未判決或已判決尚未因提起上訴而繫屬於第二審法院，則其
    上訴範圍之認定，應依程序從新原則適用新法之規定。反之
    ，若新法修正施行前，案件已經上訴移審第二審或第三審法
    院繫屬中，基於保障當事人期待利益（信賴保護）、正當防
    禦權以及程序一貫性原則，自仍應適用舊程序法之規定終結
    之。本案係於上開規定修正施行後之110年8月5日始繫屬於
    本院，有臺灣苗栗地方法院110年8月2日苗院雅刑正108訴57
    5字第17354號函上之本院收文戳章（本院卷第3頁）附卷可
    考，上訴之效力及其範圍，應依修正後刑事訴訟法第348條
    規定判斷。而本案檢察官並未提起上訴，上訴人即被告丁○○
    （下稱被告）僅就原判決有罪部分提起上訴（本院卷第19至
    21頁），是原判決關於不另為無罪諭知部分（即附表甲編號
    5有關被告被訴犯洗錢防制法第15條第1項第2款之特殊洗錢
    罪部分），已經確定，不在本院審理範圍內，本院審理範圍
    僅限於原判決關於被告有罪部分，合先敘明。　
  ㈡本案以下所引用具傳聞性質之證據資料，檢察官、被告及辯
    護人於本院準備程序、審理時，均同意有證據能力。又本案
    所引用之非供述證據，亦屬合法取得，本院審酌該等證據作
    成及取得之程序均無違法之處，除證人即附表甲編號1、3至
    5所示告訴人甲○○、乙○○、己○○、丙○○、附表甲編號2所示被
    害人戊○○○於警詢中、證人即同案被告李念瑾、陳志文、羅
    修庭於警詢、偵查中未經具結所為關於被告涉犯違反組織犯
    罪防制條例之罪之陳述，依組織犯罪防制條例第12條第1項
    中段規定無證據能力外，其餘部分，依法均可作為認定犯罪
    事實之證據。
二、認定犯罪事實所憑之證據及理由：
  ㈠上揭犯罪事實，業據被告於警詢、偵查、原審及本院審理時
    坦認不諱，核與證人即同案被告李念瑾、陳志文、羅修廷於
    警詢、偵查及原審陳述之情節相符【以上均排除其等於警詢
    及偵查中未經具結所為關於被告涉犯參與犯罪組織罪之陳述
    】，並經證人即附表甲編號1、3至5所示告訴人甲○○、乙○○
    、己○○、丙○○、附表甲編號2所示被害人戊○○○於警詢證述明
    確（108偵2297號卷二第14至16、28至30、36至40、48至50
    、58至62頁）【以上均排除其等於警詢中未經具結所為關於
    被告涉犯參與犯罪組織罪之陳述】，復有下列事證在卷可查
    及扣案如附表乙所示之物可佐：
　⑴附表甲編號1部分：甲○○之內政部警政署反詐騙案件紀錄表、
    臺中市○○○○○○○○○○○區○○○○○○○○○○○○○○○○○○○○○○○○○○○路○○○○○○○○000○0000號卷二第52至56頁）、凱基商業銀行帳號000-
    000000000000號帳戶（戶名林宥岑）之台幣存摺對帳單（原
    審卷二第79頁）。
　⑵附表甲編號2部分：戊○○○之內政部警政署反詐騙案件紀錄表
    、高雄市政府警察局六龜分局荖濃派出所受理詐騙帳戶通報
    警示簡便格式表、金融機構聯防機制通報單、戊○○○高雄市
    六龜區農會帳戶交易明細表、匯款申請書（108偵2297號卷
    二第18至26頁）、陳志文持人頭卡提款位置相關時間軸、提
    領一覽表、陳志文手機內微信詐騙集團群組翻拍照片(108年
    度偵字第2297號卷一第251、253、265至277頁)、台新國際
    商業銀行沙鹿分行帳號000-00000000000000號帳戶（戶名趙
    育笙）之歷史交易明細（原審卷二第75頁）。
　⑶附表甲編號3部分：乙○○之內政部警政署反詐騙案件紀錄表、
    臺北市政府警察局松山分局中崙派出所受理詐騙帳戶通報警
    示簡便格式表、第一商業銀行匯款申請書回條、乙○○第一銀
    行帳戶存摺封面及內頁明細、李念瑾遭查扣持有金融卡明細
    、李念瑾提領款項之監視器影像畫面翻拍照片（108偵2297
    號卷二第6、10至12、64至70頁）。
　⑷附表甲編號4部分：己○○之內政部警政署反詐騙案件紀錄表、
    金融機構聯防機制通報單（108偵2297號卷二第32至34頁）
    、中華郵政馬公鎖港郵局帳號000-00000000000000號帳戶（
    戶名王禹勛）之客戶歷史交易清單（原審卷二第71頁）。
　⑸附表甲編號5部分：丙○○之內政部警政署反詐騙案件紀錄表、
    嘉義市政府警察局第一分局長榮派出所受理詐騙帳戶通報警
    示簡便格式表、丙○○之合作金庫銀行個人網路銀行交易明細
    表（108偵2297號卷二第42至46頁）、中華郵政馬公鎖港郵
    局帳號000-00000000000000號帳戶（戶名王禹勛）之客戶歷
    史交易清單（原審卷二第71頁）。
　⑹偵查報告、被告交水（交付贓款）之監視器影像畫面翻拍照
    片、被告如附表乙編號2所示行動電話內之微信對話紀錄翻
    拍照片(108偵2297號卷一第45至51、279至337頁)、被告與
    陳志文、李念瑾之搜索扣押筆錄、扣押物品目錄表、查獲現
    場照片及扣押物品照片（108偵2297號卷一第193至201、205
    至213、217至225、229至235、247至249頁）。
　㈡附表甲編號2部分，起訴書附表雖記載「提領車手不詳」。惟
    陳志文於警詢時供稱：我於108年5月6日擔任車手提款時，
    共用3張人頭卡，其中第2張人頭卡共提領7萬9,000元，該3
    張人頭卡跟提領之款項都被詐欺集團收回去了，我將第2張
    卡提領之7萬9,000元交給微信代號「巧志」之丁○○等語（10
    8偵2297號卷一第115至119頁），核與被告於警詢時供稱：1
    08年5月6日我接到指令後，第1次我先於11時許（筆錄記載
    「下午11時許」應屬誤載）交1張金融卡給陳志文，陳志文
    領了14萬元交給我，第2次我於14時許再交1張金融卡給陳志
    文，陳志文領了7萬9,000元交給我，這2張金融卡都有交給
    我等語（108偵2297號卷一第73頁）相符，亦與附表甲編號2
    所示人頭帳戶交易明細顯示，該帳戶於108年5月6日14時11
    分許匯入8萬元後，分別於同日14時58分、14時59分、15時5
    分、15時6分許，提領2萬元、2萬元、2萬元、1萬9,000元，
    合計經提領7萬9,000元等情（原審卷二第75頁）一致，且附
    表甲編號2之人頭帳戶金融卡確係在被告身上扣得，有苗栗
    縣警察局頭份分局搜索扣押筆錄、扣押物品目錄表附卷可佐
    （108偵2297號卷一第193至201頁），足認戊○○○匯入該人頭
    帳戶之8萬元，其中7萬9,000元應係由陳志文提領後交予被
    告，附此說明。
　㈢綜上各節相互佐證，足認被告任意性之自白與事實相符，本
    件事證明確，被告犯行均堪認定，應予依法論科。
三、論罪量刑之理由：
  ㈠本案依被告、陳志文、李念瑾等人所述情節及卷內證據，被
    告參與本案詐欺集團，其成員至少有被告、李念瑾、陳志文
    、羅修廷及向附表甲所示甲○○等5人施行詐術之不詳成員等
    人，為三人以上無訛。而本案詐欺集團成員向甲○○等5人行
    騙，使其等受騙匯款或轉帳至指定人頭帳戶，車手提領後，
    再由被告向車手收取詐欺所得贓款交予上手繳回集團，足徵
    該集團組織縝密，分工精細，須投入相當成本及時間始能如
    此為之，並非隨意組成之立即犯罪，核屬組織犯罪防制條例
    第2條規定之「三人以上，以實施詐術為手段，所組成具有
    持續性、牟利性之有結構性組織」。被告加入本案詐欺集團
    犯罪組織，核其此部分所為，係犯組織犯罪條例第3條第1項
    後段之參與犯罪組織罪。
  ㈡附表甲、乙各「詐騙帳戶」欄所示之人頭帳戶存摺、印章、
    金融卡、密碼等物既均在本件詐騙集團成員管領支配中，是
    於各該被害人受騙而匯款至前揭詐騙集團實際管領支配之人
    頭帳戶內時，詐騙集團實際上即得自主取款，對各該匯入款
    項已有實際管領支配之能力，自均該當詐欺取財既遂罪」（
    最高法院108年度台上字第56號刑事判決意旨參照）。查附
    表甲編號1、4部分，甲○○、己○○遭詐騙而轉帳至指定人頭帳
    戶（原審卷二第71、79頁），被告未及將各該人頭帳戶金融
    卡交予提款車手，即於108年5月6日16時10分許為警查獲，
    並經警員當場查扣上開人頭帳戶金融卡（即附表乙編號6、9
    之金融卡，108偵2297號卷一第201頁），致甲○○、己○○轉入
    款項未能領出，惟本案詐欺集團原既係預設由被告將該人頭
    帳戶金融卡交予車手提領上開詐欺所得贓款，再由被告依計
    畫收取，甲○○、己○○轉帳之際，上開人頭帳戶金融卡均在被
    告持有中，其等所匯款項仍屬本案詐欺集團成員得以實際管
    領支配之財物，被告就此部分之詐欺取財犯行亦屬既遂，並
    不因該款項轉入後，被告為警逮捕查獲，致該集團所屬車手
    無法實際予以提領而有所影響；至於附表甲編號5部分，丙○○係被告為警查獲後之於108年5月6日16時41分許，始轉帳至
    附表甲編號5所示人頭帳戶（原審卷二第71頁），則斯時附
    表甲編號5所示人頭帳戶金融卡（附表乙編號6之金融卡）既
    因被告遭查獲而查扣在案，此外，復無事證認該詐欺集團另
    得以其他方式提領上開由丙○○所轉入之款項，因認丙○○匯款
    當時，被告及所屬詐欺集團就該筆款項業已無實際上管領能
    力，參諸上開說明，其等詐欺取財之犯行應僅成立未遂，起
    訴意旨認被告此部分所為，已達詐欺取財既遂之程度，容有
    誤會，惟既遂、未遂為犯罪之樣態，不涉及罪名之變更，尚
    無庸變更起訴法條。
　㈢洗錢防制法第15條之特殊洗錢罪，係在無法證明前置犯罪之
    特定不法所得，而未能依洗錢防制法第14條之一般洗錢罪論
    處時，始予適用。倘能證明人頭帳戶內之資金係前置之特定
    犯罪所得，即應逕以一般洗錢罪論處，自無適用特殊洗錢罪
    之餘地。另過去實務認為，行為人對犯特定犯罪所得之財物
    或利益作直接使用或消費之處分行為，或僅將自己犯罪所得
    財物交予其他共同正犯，祇屬犯罪後處分贓物之行為，非本
    條例所規範之洗錢行為，惟依新法規定，倘行為人意圖掩飾
    或隱匿特定犯罪所得來源，而將特定犯罪所得直接消費處分
    ，甚或交予其他共同正犯予以隱匿，或由共同正犯以虛假交
    易外觀掩飾不法金流移動，即難認僅單純犯罪後處分贓物之
    行為，應仍構成新法第2條第1或2款之洗錢行為（最高法院1
    08年度台上字第1744號、108年度台上字第3086號刑事判決
    意旨參照）。本案被告參與詐欺集團犯罪組織，擔任向車手
    收取詐欺所得贓款後交予上手繳回集團之工作，則被告主觀
    上有隱匿其所屬詐欺集團之詐欺犯罪所得，以逃避國家追訴
    或處罰之意思，客觀上所為已切斷資金與當初犯罪行為之關
    聯性，有隱匿犯罪所得去向之效果，而製造金流斷點，倘無
    未遂情形，揆諸前開說明，核與洗錢防制法第14條第1項一
    般洗錢罪之要件相合。起訴意旨認被告此部分所為係成立洗
    錢防制法第15條第1項第2款之特殊洗錢罪，惟被告本案向車
    手所收取之款項，乃係本案詐欺犯行之特定犯罪所得，是依
    上開說明，尚無論以特殊洗錢罪之餘地，起訴意旨此部分罪
    名論述容有誤會。又洗錢行為之既遂時點，應係於犯罪行為
    人所為已成功製造資金流動軌跡斷點，去化其與前置特定犯
    罪間聯結之時，而附表甲編號1、4部分，甲○○、己○○轉至各
    該人頭帳戶之款項，尚未經提領，並未能形成有效之金流斷
    點，然依詐欺集團犯罪計畫及其一般提領時間、空間之習慣
    評價，倘其行為在不受干擾之情形下，將立即、直接實現（
    提領）洗錢構成要件之行為，則此部分所為應認為已著手洗
    錢行為之實行，尚未達既遂之程度，僅成立一般洗錢未遂罪
    ；另附表甲編號3部分，乙○○將款項匯至該人頭帳戶後，李
    念瑾基於將上開款項層轉隱匿之目的，持該人頭帳戶金融卡
    提領，而著手於實行洗錢行為，然其提領後旋即為警當場查
    獲，被告尚未及依計畫收取，而未實際形成金流斷點，是被
    告此部分所為亦未達既遂之程度，僅成立一般洗錢未遂罪。
    起訴意旨認被告就附表甲編號1、3、4所為，均已達既遂程
    度，容有誤會，惟既遂、未遂為犯罪之樣態，不涉及罪名之
    變更，尚無庸變更起訴法條。
　㈣行為人於參與詐欺犯罪組織之行為繼續中，先後多次為加重
    詐欺之行為，因參與犯罪組織罪為繼續犯，犯罪一直繼續進
    行，直至犯罪組織解散，或其脫離犯罪組織時，其犯行始行
    終結。故該參與犯罪組織與其後之多次加重詐欺之行為皆有
    所重合，然因行為人僅為一參與犯罪組織行為，侵害一社會
    法益，屬單純一罪，應僅就「該案中」與參與犯罪組織罪時
    間較為密切之首次加重詐欺犯行，論以參與犯罪組織罪及加
    重詐欺罪之想像競合犯，其他之加重詐欺犯行，祗需單獨論
    罪科刑即可，無需再另論以參與犯罪組織罪，以避免重複評
    價。是行為人參與同一詐欺集團之多次加重詐欺行為，因部
    分犯行發覺在後或偵查階段之先後不同，肇致起訴後分由不
    同之法官審理，為使法院審理範圍明確、便於事實認定，應
    以數案中「最先繫屬於法院之案件」為準，以「該案中」之
    「首次」加重詐欺犯行與參與犯罪組織罪論以想像競合。縱
    該首次犯行非屬事實上之首次，亦因參與犯罪組織之繼續行
    為，已為該案中之首次犯行所包攝，該參與犯罪組織行為之
    評價已獲滿足，自不再重複於他次詐欺犯行中再次論罪，俾
    免於過度評價及悖於一事不再理原則。至「另案」起訴之他
    次加重詐欺犯行，縱屬事實上之首次犯行，仍需單獨論以加
    重詐欺罪，以彰顯刑法對不同被害人財產保護之完整性，避
    免評價不足（最高法院109年度台上字第3945號刑事判決意
    旨參照）。被告加入本案詐欺集團，負責交付人頭帳戶金融
    卡予車手及向車手收取所提領詐欺贓款之工作，既未經自首
    或有其他積極事實，足以證明確已脫離或解散該組織，被告
    違反組織犯罪防制條例之行為仍繼續存在，即為行為之繼續
    ，而屬單純一罪，至行為終了時，仍論以一罪。又依卷內現
    存事證、臺灣高等法院被告前案紀錄表，被告如附表甲編號
    1對甲○○所為之加重詐欺取財犯行，為其參與本案詐欺集團
    後，經起訴組織犯織罪，且最先繫屬於法院之「首次」加重
    詐欺犯行，應認與參與犯罪組織罪論以想像競合犯。是核被
    告就附表甲編號1所為，係犯組織犯罪防制條例第3條第1項
    後段之參與犯罪組織罪、洗錢防制法第14條第2項、第1項之
    一般洗錢未遂罪、刑法第339條之4第1項第2款之三人以上共
    同詐欺取財罪；就附表甲編號2所為，係犯刑法第339條之4
    第1項第2款之三人以上共同詐欺取財罪、洗錢防制法第14條
    第1項之一般洗錢罪；就附表甲編號3、4所為，均係犯刑法
    第339條之4第1項第2款之三人以上共同詐欺取財罪、洗錢防
    制法第14條第2項、第1項之一般洗錢未遂罪；就附表甲編號
    5所為，係犯刑法第339條之4第2項、第1項第2款之三人以上
    共同詐欺取財未遂罪。
　㈤被告參與本案詐欺集團，雖未親自實施電話詐騙行為，而推
    由同集團之其他成員為之，但被告與該詐欺集團其他不詳成
    員之間，分工負責交付金融卡及向車手收取詐欺所得贓款之
    工作，屬該詐欺集團犯罪歷程不可或缺之重要環節，堪認被
    告與陳志文、李念瑾及參與本案犯行之同集團其他成員間，
    具有相互利用之共同犯意，而各自分擔部分犯罪行為，就所
    犯上開加重詐欺取財（含既、未遂）、洗錢（含既、未遂）
    等犯行，均具有犯意聯絡與行為分擔，均為共同正犯。
  ㈥被告就附表甲編號1所犯參與犯罪組織罪、一般洗錢未遂罪、
    三人以上共同詐欺取財罪；附表甲編號2所犯一般洗錢罪、
    三人以上共同詐欺取財罪；附表甲編號3、4所犯一般洗錢未
    遂罪、三人以上共同詐欺取財罪，行為均有部分重疊合致，
    且犯罪目的均單一，依一般社會通念，應均評價為一罪方符
    合刑罰公平原則，均為想像競合犯，依刑法第55條規定，均
    從一重論以三人以上共同詐欺取財罪處斷。
  ㈦詐欺取財罪，係為保護個人之財產法益而設，行為人罪數之
    計算，自應依遭詐騙之被害人人數計算，是被告如附表甲編
    號1至5所示加重詐欺取財（含既、未遂）犯行，犯意各別、
    行為互殊，且侵害法益不同，應予分論併罰。
  ㈧刑之加重或減輕：
  1.附表甲編號5部分，被告已著手於詐欺取財犯行之實施，惟
    未生詐欺取財得逞之結果，為未遂犯，爰依刑法第25條第2
    項之規定，減輕其刑。
　2.參與犯罪組織情節輕微者，得減輕或免除其刑，組織犯罪防
    制條例第3條第1項但書定有明文。被告參與本案詐欺集團犯
    罪組織，負責交付金融卡及向車手收取詐欺所得贓款之工作
    ，致附表甲所示甲○○等5人受有財產上損害，難認被告參與
    犯罪組織之情節輕微，即無依上開規定減輕其刑之餘地。
　3.組織犯罪防制條例第8條第1項後段規定「犯第3條之罪‧‧‧偵
    查及審判中均自白者，減輕其刑。」洗錢防制法第16條第2
    項亦規定「犯前二條之罪，在偵查或審判中自白者，減輕其
    刑。」被告於偵查、審判中自白參與犯罪組織、一般洗錢之
    事實，原應依上開規定減輕其刑，惟被告所犯參與犯罪組織
    罪、一般洗錢罪（含既、未遂）既屬想像競合犯之輕罪，均
    已從一重之三人以上共同犯詐欺取財罪處斷，因重罪並無法
    定減刑事由，參照最高法院108年度台上大字第3563號裁定
    法理，自無從再適用上開條項規定減刑，僅能於依刑法第57
    條量刑時，一併衡酌該部分減輕其刑事由，俾免有重複評價
    之情。
  ㈨臺灣苗栗地方檢察署檢察官移送併辦之犯罪事實（108年度少
    連偵字第52號），與本案起訴犯罪事實（附表甲編號3至5）
    屬事實上同一案件，本院自得併予審理。
四、上訴駁回部分（即原判決附表三編號11部分）：
  ㈠原審經審理結果，以被告犯如其附表三編號11部分之加重詐
    欺取財未遂罪，均事證明確，適用相關規定，並詳述被告此
    部分所犯量刑之依據及說明宣告沒收犯罪工具、不宣告沒收
    犯罪所得之理由（原判決理由壹、三之㈦、四之㈠、㈡2.，即
    原判決第14頁第11至30行、第16頁第1行至第7行、第28行至
    第17頁第2行），經核原判決此部分之認事用法、量刑及是
    否宣告沒收，均無違誤。
  ㈡刑之量定，為求個案裁判之妥當性，法律賦予法院裁量之權
    。量刑輕重，屬為裁判之法院得依職權自由裁量之事項，苟
    其量刑已以行為人之責任為基礎，並斟酌刑法第57條各款所
    列情狀，在法定刑度內，酌量科刑，如無偏執一端，致明顯
    失出失入情形，上級審法院即不得單就量刑部分遽指為不當
    或違法。而原判決關於此部分之科刑，已依刑法第57條各款
    所列情狀審酌，而為量刑之準據，所為量刑未逾越法定刑度
    ，亦無量刑輕重相差懸殊等裁量權濫用之情形，核無違法或
    不當，被告在本院未提出其他有利證據，原判決此部分量刑
    因子並未改變，被告上訴就此部分請求從輕量刑，為無理由
    ，應予駁回。
五、撤銷原審部分判決及自為判決之說明(即原判決附表三編號7
    至10部分）：
  ㈠原審審理結果，以被告犯如原判決附表三編號7至10部分事證
    明確，依法論罪科刑，固非無見。惟查：
  1.本案被告就附表甲編號1至4所犯，係從一重之刑法加重詐欺
    取財罪處斷，並無適用洗錢防制法第16條第2項規定減輕其
    刑餘地，業如前述，最高法院108年度台上字第4405、4408
    號刑事判決意旨，係認「法院決定處斷刑時，雖以其中最重
    罪名之法定刑，做為裁量之準據，惟於裁量其輕重時，仍應
    將輕罪合併評價在內」等語，係指法院具體形成想像競合犯
    之宣告刑時，亦應將輕罪之刑罰合併評價，並非謂應逕依上
    開法文規定減輕其刑，原判決依組織犯罪防制條例第8條第1
    項後段規定，就被告所犯參與犯罪組織罪部分減輕其刑，及
    依洗錢防制法第16條第2項規定，就被告所犯附表甲編號1至
    4所示各罪均減輕其刑，依上說明，均有判決適用法則不當
    之違誤。
　2.附表甲編號3部分，李念瑾甫提領乙○○遭詐騙匯入款項，即
    為警查獲，而未實際形成金流斷點，此部分應僅成立一般洗
    錢未遂罪，理由業如前述，原判決論以一般洗錢既遂罪，適
    用法則亦有不當。
　3.扣案如附表乙編號1①所示現金7萬9,000元，乃附表甲編號2
    所示戊○○○遭詐騙匯入人頭帳戶，由陳志文提領後交予被告
    之詐欺贓款，屬洗錢行為標的之財物，應依洗錢防制法第18
    條第1項規定諭知沒收，原判決認屬被告之犯罪所得，依刑
    法第38條之1第1項前段規定宣告沒收，適用法則不當。
　4.被告於本院審理過程中與附表甲編號2所示戊○○○和解、附表
    甲編號3所示乙○○以4萬元成立調解，並有按約定分期給付賠
    償金額等情，有本院調解筆錄、和解協議書、竹南鎮農會匯
    款申請書、第一銀行存摺存款/支票存款憑條存根聯（本院
    卷第139至140、161至162、173、175頁）在卷可參，被告此
    部分之犯後態度、量刑基礎均有變更，原判決未及審酌上情
    ，有欠允當。
　5.被告上訴意旨認原審量刑過重，請求與附表甲編號2、3所示
    戊○○○、乙○○調解賠償後從輕量刑，為有理由，其餘附表甲
    編號1、4部分，被告在本院未提出其他有利證據，其對原判
    決量刑職權之適法行使，任意指摘，則為無可採。惟原判決
    此部分既有上開可議之處，仍屬無可維持，自應由本院將原
    判決此部分撤銷改判，又定應執行刑與其所憑定應執行刑之
    各宣告刑間，有不可分之關係，應由本院將原判決定應執行
    刑部分一併撤銷。
　㈡爰審酌被告正值青壯之年，有勞動及工作能力，不思依循正
    途獲取穩定經濟收入，為牟取不法報酬，參與詐欺集團之分
    工，所為嚴重損害財產交易安全及社會經濟秩序，對社會所
    生危害非輕；並考量被告參與本案犯罪動機、目的、手段、
    角色分工、犯罪後坦承犯罪，就所犯參與犯罪組織、洗錢犯
    行，於偵查、審理中均自白，已符合相關自白減刑規定（學
    理所稱想像競合所犯輕罪之釐清作用），附表甲所示甲○○等
    5人受騙所生損害，及被告於原審與附表甲編號1之甲○○成立
    調解，經甲○○拋棄民事請求權，附表甲編號4、5部分，己○○
    、丙○○詐騙所轉匯之款項已經各該金融機構返還，有原審調
    解筆錄、被害人意見調查表、原審公務電話紀錄（原審卷二
    第101、105、307至309頁）存卷可參；復於本院審理中與附
    表甲編號2所示戊○○○成立和解、與附表甲編號3所示乙○○成
    立調解，並有按約定分期給付賠償金額，有如前述，暨被告
    自述大學畢業，在塑膠工廠工作，月收入約2萬8千元，未婚
    ，無須扶養子女之教育程度與家庭生活情況等一切情狀，酌
    情分別量處如附表甲編號1至4所示之刑。又本案雖係被告提
    起上訴，然原判決附表三編號7至10部分（即本判決附表甲
    編號1至4）既有上述適用法則不當情形（誤依組織犯罪防制
    條例第8條第1項、洗錢防制法第16條第2項規定減刑），而
    由本院撤銷改判，依刑事訴訟法第370條第1項但書規定，此
    部分並無同條項前段禁止不利益變更原則之適用，併予敘明
    。
　㈢被告如附表甲所示5次犯行，均係於108年5月6日同一日所為
    ，屬參與同一詐欺集團之詐欺取財犯行，犯罪時間均甚為密
    接，各次參與之角色相同，犯罪態樣、手段亦相同，所犯均
    為同一罪質之財產上犯罪，責任非難重複之程度較高，審酌
    被告各次參與情節、分得之報酬比例不高，各該告訴人、被
    害人所受財產損失等情況，及為避免責任非難過度評價，暨
    定應執行刑之限制加重原則，兼顧刑罰衡平要求之意旨，定
    其應執行刑如主文第4項所示。
　㈣不予宣告緩刑之說明：
　　被告上訴意旨固請求宣告緩刑云云。惟受2年以下有期徒刑
    、拘役或罰金之宣告，而有下列情形之一，認以暫不執行為
    適當者，得宣告2年以上5年以下之緩刑，其期間自裁判確定
    之日起算：一、未曾因故意犯罪受有期徒刑以上刑之宣告者
    。二、前因故意犯罪受有期徒刑以上刑之宣告，執行完畢或
    赦免後，5年以內未曾因故意犯罪受有期徒刑以上刑之宣告
    者，刑法第74條第1項第1、2款定有明文。所謂未曾因故意
    犯罪受有期徒刑以上刑之宣告者，係指凡在判決前已經因故
    意犯罪受有期徒刑以上刑之宣告確定者，即不合於緩刑條件
    ，至於前之宣告刑已否執行，以及被告犯罪時間之或前或後
    ，在所不問，因而前已受有期徒刑之宣告，即不得於後案宣
    告緩刑（最高法院54年度台非字第148號刑事判決意旨參照
    ）。經查，被告前因詐欺案件，經臺灣高等法院於110年5月
    27日以110年度上訴字第624號判處有期徒刑1年，緩刑2年，
    於110年7月6日確定，緩刑期間自110年7月6日起至112年7月
    5日止，被告現尚在緩刑中等情，有臺灣高等法院被告前案
    紀錄表附卷可稽（本院卷第76頁），是被告本案犯行與前述
    緩刑宣告之要件不符，無法依刑法第74條第1項規定對被告
    宣告緩刑，附此敘明。
　㈤沒收部分：
  1.扣案如附表乙編號2所示之行動電話，被告供稱係其所有用
    以與本案詐欺集團成員聯繫本案詐欺犯行使用之工具（原審
    卷三第292頁），爰依刑法第38條第2項規定，於其所犯各罪
    項下均諭知宣告沒收。
　2.被告雖坦稱其可獲取車手提領詐欺贓款之1%為報酬，然供稱
    本案其尚未實際獲得報酬等語（108年度偵字第2297號卷一
    第75、375頁、原審卷三第307頁），卷內復無其他證據證明
    被告已受有報酬，依罪證有疑利歸被告之原則，爰不予宣告
    沒收其此部分之犯罪所得。
　3.洗錢防制法第18條第1項規定：「犯第14條之罪，其所移轉
    、變更、掩飾、隱匿、收受、取得、持有、使用之財物或財
    產上利益，沒收之。」修正理由明示：「現行條文僅限於沒
    收犯罪所得財物或財產上利益，而未及於洗錢行為標的之財
    物或財產上利益，爰予修正，並配合104年12月30日修正公
    布之中華民國刑法，將追繳及抵償規定刪除。至於洗錢行為
    本身之犯罪所得或犯罪工具之沒收，以及發還被害人及善意
    第三人之保障等，應適用104年12月30日及105年6月22日修
    正公布之中華民國刑法沒收專章之規定。」立法者將「洗錢
    行為標的之財物或財產上利益」與「犯罪所得或犯罪工具」
    之沒收，分別規定於不同條文，亦即前者應適用洗錢防制法
    第18條第1項規定，後者則適用刑法第38條以下之規定，足
    見「洗錢行為標的之財物或財產上利益」之本質，既非「犯
    罪所得」、亦非「犯罪工具」。扣案自被告身上所查扣如附
    表乙編號1①所示之現金7萬9,000元，乃附表甲編號2戊○○○遭
    詐騙後匯款至附表乙編號3所示人頭帳戶，由陳志文持附表
    乙編號3所示人頭帳戶金融卡提領後交予被告收水，被告尚
    未及交予上手繳回所屬詐欺集團，即為警查獲，而由被告實
    際支配中，此經被告供認在卷（108偵2297號卷一第61、73
    、373頁），復經本院認定如前，堪認該筆現金7萬9,000元
    為本案洗錢行為之標的，應依洗錢防制法第18條第1項規定
    宣告沒收。至其餘如附表乙編號1②所示之現金2萬元，並無
    證據證明與本案犯罪有關，自無從於本案併予宣告沒收。
  4.扣案如附表乙編號3至12所示之金融卡，其中附表乙編號3、
    6、9所示之金融卡，雖係被告持有供本案犯罪所用或預備使
    用之物，惟上開金融帳戶均已經凍結，金融卡已失其效用，
    對之宣告沒收欠缺刑法上重要性，依刑法第38條之2第2項之
    規定，認無宣告沒收之必要；另其餘附表乙編號4、5、7、8
    、10至12所示之金融卡，並無證據證明與本案有直接關連，
    爰均不予宣告沒收。
　㈥不予宣告強制工作：
　　110年12月10日公布之司法院釋字第812號解釋意旨略以：「
    106年4月19日修正公布之組織犯罪防制條例第3條第3項規定
    ：『犯第1項之罪者，應於刑之執行前，令入勞動場所，強制
    工作，其期間為3年。』（嗣107年1月3日修正公布第3條，但
    本項並未修正）就受處分人之人身自由所為限制，違反憲法
    比例原則及憲法明顯區隔原則之要求，與憲法第8條保障人
    身自由之意旨不符，應自本解釋公布之日起失其效力。」準
    此，被告所犯組織犯罪防制條例第3條第1項後段之參與犯罪
    組織罪，即無依同條第3項規定宣告刑前強制工作之餘地。
    原判決雖未及審酌上開解釋文內容，然原判決認為對被告尚
    無宣告強制工作之必要，因結果並無不同，對該部分判決不
    生影響，故不構成撤銷該部分判決之原因，併予指明。
據上論斷，依刑事訴訟法第368條、第369條第1項前段、第364條
、第299條第1項前段，判決如主文。 
本案經檢察官唐先恆提起公訴及移送併辦，檢察官庚○○到庭執行
職務。
中　　華　　民　　國　　110 　年　　12　　月　　29　　日
        　　刑事第十庭    審判長法　官  陳  宏  卿
　　　　　　　　　　　　　　    法　官  楊  文  廣
 　　　　　　　　　　　 　　　  法　官  簡  芳  潔     
                     
以上正本證明與原本無異。     
如不服本判決應於收受送達後20日內向本院提出上訴書狀，其未
敘述上訴理由者，並得於提起上訴後20日內向本院補提理由書（
均須按他造當事人之人數附繕本）「切勿逕送上級法院」。因疫
情而遲誤不變期間，得向法院聲請回復原狀。

                                書記官  廖  婉  菁

中　　華　　民　　國　　110 　年　　12　　月　　30　　日
附錄論罪科刑法條全文：
組織犯罪防制條例第3條
發起、主持、操縱或指揮犯罪組織者，處3年以上10年以下有期
徒刑，得併科新臺幣1億元以下罰金；參與者，處6月以上5年以
下有期徒刑，得併科新臺幣1千萬元以下罰金。但參與情節輕微
者，得減輕或免除其刑。
具公務員或經選舉產生之公職人員之身分，犯前項之罪者，加重
其刑至二分之一。
犯第1項之罪者，應於刑之執行前，令入勞動場所，強制工作，
其期間為3年。
前項之強制工作，準用刑法第90條第2項但書、第3項及第98條第
2項、第3項規定。
以言語、舉動、文字或其他方法，明示或暗示其為犯罪組織之成
員，或與犯罪組織或其成員有關聯，而要求他人為下列行為之一
者，處3年以下有期徒刑，得併科新臺幣3百萬元以下罰金：
一、出售財產、商業組織之出資或股份或放棄經營權。
二、配合辦理都市更新重建之處理程序。
三、購買商品或支付勞務報酬。
四、履行債務或接受債務協商之內容。
前項犯罪組織，不以現存者為必要。
以第5項之行為，使人行無義務之事或妨害其行使權利者，亦同
。
第5項、第7項之未遂犯罰之。

洗錢防制法第14條
有第2條各款所列洗錢行為者，處7年以下有期徒刑，併科新臺幣
5百萬元以下罰金。
前項之未遂犯罰之。
前二項情形，不得科以超過其特定犯罪所定最重本刑之刑。
　
中華民國刑法第339條之4
犯第339條詐欺罪而有下列情形之一者，處1年以上7年以下有期
徒刑，得併科1百萬元以下罰金：
一、冒用政府機關或公務員名義犯之。
二、三人以上共同犯之。
三、以廣播電視、電子通訊、網際網路或其他媒體等傳播工具，
    對公眾散布而犯之。
前項之未遂犯罰之。

附表甲：
編號 告訴人 被害人 詐欺時間及方式 匯款/轉帳時間、金額（新臺幣） 匯入帳戶 提款車手、提款時間、地點 主文 1 ︵ 原判決附表一編號7 ︶ 甲○○ 詐欺集團成員於108 年5月5日前某日，在網路旋轉拍賣網（CAROUSELL)佯稱賣家alina003，刊登銷售皮夾之不實訊息，甲○○於108年5月5日上午瀏覽後，信以為真，陷於錯誤下單購買，於右列時間，以網路銀行轉帳右列金額右列人頭帳戶，因遲未收到皮夾，始知受騙。 108年5月6日12時44分/9,000 元（起訴書誤載為9萬元） 林宥岑之凱基銀行帳號000-000000000000號帳戶 無（未遭提領 ）  丁○○犯三人以上共同詐欺取財罪，處有期徒刑壹年貳月。扣案如附表乙編號2所示之物沒收。 2 ︵ 原判決附表一編號8 ︶ 戊○○○ 詐欺集團於108年5月6日10時43分許（起訴書誤載為10時許），假冒戊○○○之子撥打電話予戊○○○，佯稱生意上急需用錢云云，致戊○○○陷於錯誤，於右列時間，臨櫃匯款右列金額至右揭人頭帳戶。 108年5月6日13時58分（起訴書誤載為13時52分）/80,000元 趙育笙之台新銀行沙鹿分行帳號000-00000000000000號帳戶 陳志文於108年5月6日14時58分、59分、15時5分、6分許，在苗栗縣○○市○○路00號全家便利超商頭份和平門市○○市○○路0號統一超商宏恩門市○○市○○路0號頭份小北百貨，各提領20,000元3筆、19,000元1筆，共提領79,000元。 丁○○犯三人以上共同詐欺取財罪，處有期徒刑壹年貳月。扣案如附表乙編號1①、2所示之物沒收。 3 ︵ 原判決附表一編號9 ︶ 乙○○ 詐欺集團於108年5月6日13時，假冒乙○○親戚撥打電話予乙○○，佯稱需借錢繳房貸云云，致乙○○陷於錯誤，於右列時間，臨櫃匯款右列金額至右揭人頭帳戶。  108年5月6日14時35分/100,000元 兵雅萍之元大銀行安和分行帳號000-00000000000000號帳戶 李念瑾於①108年5月6日15時31分許，在苗栗縣○○市○○路00號臺灣銀行頭份分行提領20,000元；②同日15時36分、37分許，在苗栗縣○○市○○路00號合作金庫銀行頭份分行各提領20,000元、20,000元。共提領6萬元。 丁○○犯三人以上共同詐欺取財罪，處有期徒刑壹年參月。扣案如附表乙編號2所示之物沒收。 4 ︵ 原判決附表一編號10 ︶ 己○○ 詐欺集團於108年5月6 日15時40分許（起訴書誤載為15時許），假冒己○○友人撥打電話予己○○，佯稱有朋友王禹勛急需用錢，向己○○借款云云，致己○○陷於錯誤，於右列時間，以網路銀行轉帳右列金額至右揭人頭帳戶 。 108年5月6日16時0分/50,000元 王禹勛之中華郵政馬公鎖港郵局帳號000-00000000000000號帳戶。 無（未遭提領，款項已經發還）  丁○○犯三人以上共同詐欺取財罪，處有期徒刑壹年貳月。扣案如附表乙編號2所示之物沒收。 5 ︵ 原判決附表一編號11 ︶ 丙○○ 詐欺集團於108年5月6日16時30分許起（起訴書誤載為16時許）假冒丙○○之友人，以LINE訊息、撥打電話予丙○○，佯稱急需用錢向丙○○借款云云，致丙○○陷於錯誤，於右列時間，以網路銀行轉帳右列金額至右揭人頭帳戶。 108年5月6日16時41分/50,000元  王禹勛之中華郵政馬公鎖港郵局帳號000-00000000000000號帳戶 。 無（未遭提領，款項已經發還）  丁○○犯三人以上共同詐欺取財未遂罪，處有期徒刑捌月。扣案如附表乙編號2所示之物沒收。 （原判決主文） 

附表乙：
編號 扣案物品名稱 數量 所(持)有人 備  註 1 ①現金7萬9,000元 ②現金2萬元  丁○○ ①7萬9,000元係戊○○○匯入，由陳志文持編號3之金融卡提領後交予丁○○ ②2萬元尚無證據證明與本案有關 2 三星廠牌行動電話(IMEI:000000000000000，含門號0000000000號SIM卡1張） 1支 丁○○ 丁○○所有供聯繫本案犯罪使用之工具  3 台新銀行金融卡(戶名：趙育笙、帳號:000-00000000000000號） 1張 丁○○ 附表甲編號2之人頭帳戶金融卡 　 4 元大銀行金融卡(帳號:000-00000000000000號） 1張 丁○○  5 中華郵政金融卡(帳號:000-00000000000000號） 1張 丁○○  6 中華郵政金融卡(戶名：王禹勛、帳號:000-00000000000000號） 1張 丁○○ 附表甲編號4、5之人頭帳戶金融卡 7 中華郵政銀行金融卡(帳號:000-00000000000000號） 1張 丁○○  8 中華郵政銀行金融卡(帳號:000-00000000000000號） 1張 丁○○  9 凱基銀行金融卡(戶名：林宥岑、帳號:000-000000000000號 ） 1張 丁○○ 附表甲編號1之人頭帳戶金融卡 10 臺灣銀行金融卡(帳號:000-000000000000號） 1張 丁○○  11 上海商業儲蓄銀行金融卡(帳號:000-00000000000000號） 1張 丁○○  12 元大銀行金融卡(帳號:000-00000000000000號） 1張 丁○○